臺灣高雄地方法院刑事判決　　　　　　　　96年度易字第58號
公　訴　人　臺灣高雄地方法院檢察署檢察官
被　　　告　丙○○
上列被告因重利案件，經檢察官提起公訴（95年度偵字第21214
號），嗣因被告就被訴事實為有罪之陳述，本院並聽取當事人之
意見後，改由受命法官獨任依簡式審判程序審理，判決如下：
    主  文
丙○○乘他人急迫，貸以金錢，而取得與原本顯不相當之重利，
處有期徒刑參月，如易科罰金，以銀元參佰元（即新臺幣玖佰元
）折算壹日。緩刑貳年，緩刑期間付保護管束，並向指定之公益
團體、地方自治團體或社區提供捌拾小時之義務勞務。扣案之契
約壹紙沒收之。
    事  實
一、丙○○基於乘他人急迫，貸以金錢而取得與原本顯不相當之
    重利之犯意，於民國94年10月19日在高雄市左營區○○○路
    某郵局前，乘乙○○需款恐急之際，借款新臺幣（下同）十
    萬元予乙○○，由丙○○於借款當日先預扣1 期利息（即一
    萬元），且由乙○○之友人甲○○，在借款契約上出名與乙○○同任借款人，雙方並約定以10天為1 期，每期利息一萬
    元，而向乙○○收取與原本顯不相當之重利。乙○○、甲○○復分別簽發相當於借款本金兩倍，即面額二十萬元之本票
    各1 紙，並提供其二人之身分證及軍人身分證件影本予丙○○用以擔保還款。嗣95年7 月間警方因偵辦薛進森地下錢莊
    一案，據報於95年7 月24日下午5 時許，在高雄市苓雅區○○○路112 號前，對丙○○進行盤查，並於取得丙○○之同
    意後進行搜索，在丙○○所騎乘之機車置物箱內查扣由乙○○、甲○○所分別簽發，面額各二十萬元之本票各1 紙、合
    約書1 張、乙○○、甲○○之身分證影本、軍人身分證影本
    各1 份，始悉上情。
二、案經乙○○訴由高雄市政府警察局苓雅分局移送臺灣高雄地
    方法院檢察署檢察官偵查起訴。
    理  由
壹、程序方面：
一、按除被告所犯為死刑、無期徒刑、最輕本刑為3 年以上有期
    徒刑之罪或高等法院管轄第一審案件者外，於法院行準備程
    序進行中，被告先就被訴事實為有罪之陳述時，審判長得告
    知被告簡式審判程序之旨，並聽取當事人、代理人、辯護人
    及輔佐人之意見後，裁定進行簡式審判程序；且受命法官行
    準備程序，與法院或審判長有同一之權限；又簡式審判程序
    之證據調查，不受刑事訴訟法第159 條第1 項、第161 條之
    2 、第161 條之3 、第163 條之1 及第164 條至第170 條規
    定之限制，刑事訴訟法第273 條之1 第1 項、第279 條第2
    項前段、第273 條之2 分別定有明文。
二、查被告黃騰處所犯係死刑、無期徒刑、最輕本刑為3 年以上
    有期徒刑以外之罪，其於準備程序中就被訴事實為有罪之陳
    述，經法官告知簡式審判程序之旨，並聽取公訴人及被告之
    意見後，經本院裁定由受命法官獨任進行簡式審判程序，合
    先敘明。
貳、實體方面：
一、被告於前揭時、地借款十萬元予乙○○，並依每10天為1期
    ，向乙○○收取每期一萬元與原本顯不相當之重利，復由乙○○及連帶保證人甲○○各簽發面額二十萬元之本票各1 紙
    予被告，以擔保還款之事實，業據被告於偵查中及本院審理
    時坦承不諱（見偵卷第6 頁、本院卷第20頁），核與告訴人
    乙○○於警詢中指述：伊於94年10月19日在高雄市左營區○○○路某郵局前與被告接洽，…伊因臨時需用金錢，不得已
    始向被告借貸，…借款十萬元，約定以10天為1 期…等情相
    符（見警卷第3 頁），證人甲○○則證稱：伊因擔任乙○○
    之借款保證人而簽發本票交予被告收執等語（見偵卷第6 頁
    ），並有乙○○、甲○○之身分證影本、軍人身分證影本各
    1 件及乙○○、甲○○於94年10月19日所分別簽發，發票日
    均為94年10月19日、面額均為二十萬元、票號分別為051632
    號、051633號本票各1 紙在卷足憑（見警卷第13頁、第14頁
    、第15頁），是被告自白與前開證據相符，應屬可採。至於
    告訴人乙○○於警詢中指稱：伊係按報紙刊載之廣告與被告
    聯繫，向被告借款，被告復按每10天1 期，向其收取每期一
    萬五千元之利息，伊自94年10月29日起迄95年5 月底止，共
    計支付利息四十四萬元云云（見警卷第4 頁），被告否認之
    ，且未據告訴人乙○○提出報紙廣告及付款明細以為佐證，
    自不宜僅憑告訴人之片面指述，逕為對被告不利之推斷，附
    此敘明。本件事證已臻明確，被告之前揭犯行洵堪認定。
二、核被告所為，係犯刑法第344 條之重利罪。
  (一)按行為後法律有變更者，適用行為時之法律，但行為後之法
    律有利於行為人者，適用最有利於行為人之法律。刑法第2
    條第1 項定有明文。
  1.刑法罰金刑最低刑度之變更：
    本件被告所犯刑法第344 條重利罪之主刑為1 年以下有期徒
    刑、拘役或科或併科銀元一千以下罰金。被告犯罪時之刑法
    就罰金刑之規定，依修正前刑法第33條第5 款規定，罰金刑
    應處銀元一元以上，並應依修正前罰金罰鍰提高標準條例第
    1 條規定，就其原定數額得提高為2 倍至10倍，但法律已依
    一定比率規定罰金或罰鍰之數額或倍數者，依其規定。惟95
    年7 月1 日施行之修正後刑法第33條第5 款則規定：「罰金
    ：新臺幣一千元以上，以百元計算之」，而95年6 月14日修
    正公布之刑法施行法第1 條之1 第2 項規定：「94年1 月7
    日刑法修正時，刑法分則編未修正之條文定有罰金者，自94
    年1 月7 日刑法修正施行後，就其所定數額提高為30倍，但
    72 年6月26日至94年1 月7 日新增或修正之條文，就其所定
    數額提高為3 倍」，比較修正前後之罰金刑輕重，該罰金刑
    之最低刑度於修法後已有加重，故以95年7 月1 日修正公布
    施行前之規定較有利於被告，應依刑法第2 條第1 項前段規
    定，適用行為時之法律，亦即適用修正前之刑法規定科刑。
  2.就易科罰金折算標準之變更：
    被告犯罪時之刑法第41條第1 項前段規定：「犯最重本刑為
    5 年以下有期徒刑以下之刑之罪，而受6 個月以下有期徒刑
    或拘役之宣告，因身體、教育、職業、家庭之關係或其他正
    當事由，執行顯有困難者，得以銀元一元以上三元以下折算
    一日，易科罰金。」，又受刑人行為時之易科罰金折算標準
    ，依修正前罰金罰鍰提高標準條例第2 條前段規定（現已刪
    除），就其原定數額提高為100 倍折算1 日，則本件受刑人
    行為時之易科罰金折算標準，應以銀元三百元折算1 日，經
    折算為新臺幣後，應以新臺幣九百元折算為1 日。惟95年7
    月1 日施行之修正後刑法第41條第1 項前段則規定：「犯最
    重本刑為5 年以下有期徒刑以下之刑之罪，而受6 個月以下
    有期徒刑或拘役之宣告者，得以新臺幣一千元、二千元或三
    千元折算一日，易科罰金。」比較修正前後之易科罰金折算
    標準，以95年7 月1 日修正公布施行前之規定，較有利於被
    告，則應依刑法第2 條第1 項前段，適用修正前刑法第41條
    第1 項前段規定，定其易科罰金之折算標準。
  3.就緩刑宣告條文之變更：
    修正前刑法第74條第1 項第2 款原規定前受有期徒刑以上刑
    之宣告，執行完畢或赦免後，5 年以內未曾受有期徒刑以上
    刑之宣告者，得宣告緩刑，且依修正前刑法第93條第1 項規
    定，緩刑期間內得付保護管束，另於同法第75條規定僅須於
    緩刑期間內更故意犯罪、或緩刑前故意犯罪，而在緩刑其內
    受有期徒刑以上之宣告者，即可撤銷緩刑。修正後刑法第74
    條除維持前述宣告刑之限制外，另改以「未曾因故意犯罪受
    有期徒刑以上刑之宣告者」即可宣告緩刑，並增列同條第2
    項規定法院得課予被告一定之負擔，惟同法第75條則規定須
    行為人於「緩刑期內因故意犯他罪，而在緩刑期內受不得易
    科罰金之有期徒刑以上刑之宣告確定」或「緩刑前因故意犯
    他罪，而在緩刑期內受不得易科罰金之有期徒刑以上刑之宣
    告確定」，方得撤銷緩刑，且須於於判決確定後6 月以內始
    可為之。綜此以觀，修正後刑法針對緩刑雖增列法院得課予
    被告一定義務之負擔，然此舉乃係協助被告於緩刑期間內徹
    底糾正其犯行，藉以貫徹緩刑宣告之目的，此外更同時放寬
    宣告緩刑之要件，且限制撤銷緩刑之要件，避免因社會非難
    程度較輕之過失犯、及惡性輕微或偶發性犯罪之行為人因此
    喪失改過自新之機會。準此，茲就修正前、後刑法關於緩刑
    之相關規定加以合併比較，本院乃認應以修正後刑法關於緩
    刑之規定較有利於被告（最高法院95年第8 次刑事庭會議結
    論亦採同一見解），故應依刑法第2 條第1 項但書，適用裁
    判時、即修正後刑法關於緩刑之相關規定作為應否宣告緩刑
    之依據。
  (二)爰審酌被告不思以勞力賺取生活所需，而貸款收取重利，法
    紀觀念淡薄，且其行為將使借款人因受債務壓迫鋌而走險，
    致生社會問題，足以危害社會秩序，被告所為自應受相當程
    度之刑事非難，惟念及被告犯後坦承犯行，態度良好，其犯
    罪手段平和，並未對借款人施以暴力討債行為，且於95年8
    月24日與借款人乙○○、保證人甲○○達成和解，同意解免
    借款人乙○○之一切借款本、息債務，有卷附和解書1 紙足
    憑（見偵卷第12頁），借款人雖有急迫之情，然仍係出於其
    自由意願向被告借款，又被告自95年10月19日貸放款項迄今
    所收取之借款利息總額約二十萬元，及被告為專科肄業，家
    境小康等一切情狀，分別量處如主文所示之刑，並諭知易科
    罰金之折算標準，以資懲儆。末查，被告並無前科，素行良
    好，有臺灣高等法院被告前案紀錄表1 件在卷可按（見本院
    卷第5 頁），茲念被告僅因一時失慮，偶罹刑章，事後更已
    坦承犯行，深具悔意，復與告訴人乙○○達成和解，免除告
    訴人乙○○所積欠之一切借款債務，已如前述，自被告為警
    查獲迄本院言詞辯論終結之日止，尚查無其他證據顯示被告
    有何另涉其他重利犯行，諒被告經此偵、審程序，理當知所
    警惕，信無再犯之虞，本院因認前開所宣告之刑以暫不執行
    為適當，併依修正後刑法第74條第1 項第1 款規定諭知緩刑
    2 年，以啟自新。惟為促使被告日後得以知曉尊重財產權之
    觀念，本院認除前開緩刑宣告外，另有賦予被告一定負擔之
    必要，故併予諭知被告應向台灣高雄地方法院檢察署指定之
    公益團體、地方自治團體或社區提供80小時之義務勞務，且
    依刑法第93條第1 項第2 款規定宣告在緩刑期內付保護管束
    ，俾能由觀護人予以適當督促，並發揮附條件緩刑制度之立
    意及避免短期自由刑執行所肇致之弊端，以符合緩刑宣告之
    目的。
  (三)另本件所查扣由借款人乙○○、甲○○簽立之借款契約書1
    份，係借款人乙○○所出具，供被告收執以為借款憑證，業
    據被告供承至明（見警卷第1 頁背面），乃被告所有，因犯
    罪所得之物，應依刑法第38條第1 項第2 款規定沒收之。至
    於扣案之乙○○、甲○○之身分證件影本、軍人身分證件影
    本各1 份及由乙○○、甲○○所分別簽發，發票日均為94年
    10月19日、面額均為二十萬元、票號分別為051632號、0516
    33號本票各1 紙，則為為被害人乙○○、甲○○交予被告收
    執，用以擔保清償借款之用，非被告所有供犯罪所用之物，
    依法均不得宣告沒收，附此敘明。
據上論斷，應依刑事訴訟法第273 條之1 第1 項、第299 條第1
項前段、刑法第2 條第1 項前段、刑法第344 條、修正前刑法第
41 條 第1 項、刑法第38條第1 項第2 款、刑法第74條第1 項第
1 款、第2 項第5 款、刑法第93條第1 項第2 款，罰金罰鍰提高
標準條例第1 條、刪除前罰金罰鍰提高標準條例第2 條，判決如
主文。
本案經檢察官董秀菁到庭執行職務。
中　　華　　民　　國　　96　　年　　 2　　月　　27　　日
                      刑事第八庭    法　官  賴文姍
以上正本證明與原本無異。
如不服本判決，應於收受送達後10日內向本院提出上訴書狀。
中　　華　　民　　國　　96　　年　　 2　　月　　27　　日
　　　　　　　　　　　　　　　　　　書記官  王高山
附錄所犯法條：
中華民國刑法第344條
乘他人急迫、輕率或無經驗貸以金錢或其他物品，而取得與原本
顯不相當之重利者，處一年以下有期徒刑、拘役或科或併科一千
元以下罰金。
